臺灣臺中地方法院民事判決　九十三年度家訴字第一二二號
　　原　　　告　　丙○○
　　兼法定代理人　甲○○
　　共　　　同
　　訴訟代理人　　陳昭全　律師
　　被　　　告　　丁○○
　　訴訟代理人　　徐曉萍　律師
　　複　代理人　　乙○○
右當事人間請求給付扶養費等事件，本院於民國九十三年十月十五日言詞辯論終結，
判決如左：
    主      文
被告應給付原告甲○○新臺幣柒拾壹萬捌仟零捌拾柒元，及自民國九十三年七月三十
一日起至清償日止，按週年利率百分之五計算之利息。
被告應自民國九十三年三月一日起至原告丙○○成年時止，按月於每月五日給付原告
丙○○扶養費新臺幣捌仟元。
原告其餘之訴駁回。
訴訟費用由被告負擔十分之九，餘由原告負擔。
本判決原告甲○○勝訴部分，於原告甲○○以新臺幣貳拾肆萬元為被告供擔保後，得
假執行。但被告如於假執行程序實施前，以新臺幣柒拾壹萬捌仟零捌拾柒元為原告甲
○○預供擔保後，得免為假執行。
本判決第二項已到期部分得假執行。
原告甲○○其餘假執行之聲請駁回。
    事實及理由
一、原告主張：
　(一)原告甲○○與被告於民國八十二年七月三十日結婚，並育有未成年子女即原告丙
    ○○（○年○月○日生）一人，嗣原告甲○○與被告於八十四年九月三
    十日協議離婚，且約定由原告甲○○行使負擔原告丙○○之權利義務，而原告甲
    ○○與被告離婚後，均係由原告甲○○單獨擔負起扶養原告丙○○之責任，迄今
    已有八年餘，期間原告甲○○曾要求被告應分擔原告丙○○之扶養費，然被告僅
　　給付原告甲○○新臺幣（下同）七萬二千元，作為原告丙○○之扶養費用，而就
　　原告甲○○因扶養原告丙○○，已獨自支出部分及原告丙○○將來之扶養費用部
　　分，被告均置之不理。
  (二)於兩造八十四年九月三十日協議離婚時，原告丙○○尚未滿周歲，今亦僅為九歲
    之未成年人，故至一百零三年十二月十九日原告丙○○成年前，其皆無法維持自
    己生活，亦無任何謀生能力，而被告雖與原告甲○○離婚，其與原告甲○○仍應
    共同負擔扶養原告丙○○之義務，而依鈞院查詢被告與原告甲○○最近五年所得
    及財產歸戶資料觀之，被告最近五年之所得總額分別為：八十五萬八千九百七十
    元（九十二年度）、一百零八萬零一百六十五元（九十一年度）、九十五萬一千
    零七十二元（九十年度）、一百二十六萬零七百九十三元（八十九年度）、九十
    一萬三千六百四十八元（八十八年度）；及其財產總額為：三百七十萬九千三百
    八十元，與原告甲○○最近五年之所得總額分別為：七十一萬二千五百七十七元
    （九十二年度）、六十八萬五千八百五十七元（九十一年度）、六十八萬四千七
    百二十九元（九十年度）、八十萬一千一百三十元（八十九年度）、九十八萬三
    千六百三十六元（八十八年度）；及財產總額為：一百九十四萬一千四百零九元
    相較，高出甚多，故依被告與原告甲○○之經濟能力及身分，由二人平均負擔原
    告丙○○之扶養費用，應甚合理。
  (三)又因被告於與原告甲○○離婚後，即未曾負擔原告丙○○之扶養費用，故自兩造
    離婚之日起，至本案起訴之日止（即八十四年十月起至九十三年二月止），計一
    百零一個月，以原告丙○○每月需一萬六千元生活費用計算，總計需一百六十一
    萬六千元，此部分之金額本應由原告甲○○與被告平均分擔，然卻係原告甲○○
    獨自負擔，故被告應就其因未支出上開原告丙○○扶養費用八十萬八千元（即一
    百六十一萬六千元之一半）之不當得利負返還責任，經扣除被告曾給付七萬二千
    元部分，尚有七十三萬六千元；再者，如依行政院主計處中部辦公室統計之高雄
    市平均每人每月消費支出計算，自八十四年度十月起計至九十三年度二月止，所
    需之消費支出總額為一百五十八萬零一百七十五萬元，由被告與原告甲○○平均
    分擔，被告應負擔七十九萬零八十七元，扣除被告上述已給付七萬二千元後，被
    告亦應給付原告甲○○至少七十一萬八千零八十七元。
  (四)再者以被告與原告甲○○仍應平均分擔原告丙○○將來之扶養義務，故被告應自
    九十三年三月一日起至原告丙○○成年時止，按月於每月五日以前，給付原告丙
    ○○扶養費用八千元等語。並聲明：(1)被告應給付原告甲○○七十三萬六千元，
    及自九十三年七月三十一日起至清償日止，按年息百分之五計算之利息。(2)被告
    應自九十三年三月一日起，至原告丙○○成年時止，按月於每月五日以前給付原
    告丙○○八千元。如有遲誤一期履行者，其後之期間，視為亦已到期。(3)第一項
    聲明原告願供擔保，請准宣告假執行。
二、被告則以：
  (一)有關原告丙○○扶養費之請求，未依民法第一千一百二十條規定，先予當事人先
    行協議之機會，亦未請求召開親屬會議，逕行訴請法院判命被告給付原告丙○○
    若干扶養費云云，於法未合。
  (二)基於權利與義務相隨之法理，夫妻離婚後，享有監護權之一方，相對地亦應負擔
    扶養義務，如無能力負擔扶養義務，即不能再行使監護權利，依民法第一千零八
    十九條後段規定，即應由有能力之他方行使權利及負擔義務，自不生分擔扶養義
    務之問題。被告雖係原告丙○○之父親，惟原告甲○○於八十四年八月二十二日
    向臺灣高雄地方法院訴請裁判離婚時，於其起訴狀中主張：「被告（即本案被告
    ）一直未能有固定工作，無法賺錢養家．．．原告甲○○有正當職業，收入穩定
    ，全賴原告甲○○工作收入支出家庭生活費及小孩之撫養費，對於原告丙○○能
    有最好之照顧及撫育．．．」。足見原告甲○○明確表示伊有負擔扶養原告丙○
    ○義務之能力與資力，兩相對照，而被告自研究所畢業後，初因準備國家考試，
    工作並不順遂，於八十四年九月三十日依原告甲○○要求，為予原告甲○○另覓
    良緣或追求其他幸福之機會，簽立離婚協議書。雙方並同時約定原告丙○○由原
    告甲○○監護，監護當然包括扶養，自應由原告甲○○單獨扶養，從而，原告甲
    ○○請求被告分擔扶養費用，無理由。退萬步言，倘鈞院或認被告有扶養義務，
    因被告自研究所畢業後，為準備國家考試，工作不順遂，經濟能力較差，嗣於八
    十七年再婚，亦育有一女，復於九十三年三月底，遭原任職之臺灣○○股份有限
    公司解僱，目前失業中，經濟不穩定，基本生活已自顧不暇，全賴再婚妻子一人
    工作維持家計，原告甲○○再請求被告平均分擔云云，被告實力有未逮。
  (三)又民法第一千一百一十七條規定，原告丙○○為直系血親卑尊親屬，如其尚未達
    「無謀生能力」且「不能維持生活」之程度，即無權請求被告負擔扶養義務。
  (四)再者，原告甲○○既保護教養原告丙○○，並與其同住，故其對原告丙○○所照
    護、支付之生活費用，屬履行道德上之給付，自不得依不當得利請求其他扶養義
    務人返還。況原告甲○○遲至九十三年八月間訴請被告返還，則就八十八年八月
    間以前原告丙○○扶養費之請求權，亦因罹於五年之短期時效而消滅，原告甲○
    ○向被告請求給付七十三萬六千元部分亦無理由等語，資為抗辯。並聲明：
    (1)原告之訴駁回。(2)如受不利之判決，請准被告供擔保免予假執行。
三、兩造不爭執之事實：
　(一)原告甲○○與被告於八十二年七月三十日結婚，並於八十三年十二月十九日生育
　　一子即原告丙○○，嗣原告甲○○與被告於八十四年九月三十日協議離婚，原告
　　丙○○之權利義務並協議由原告甲○○行使負擔。
  (二)原告甲○○與被告離婚後，原告丙○○均與原告甲○○共同生活，被告除給付原
    告甲○○七萬二千元，作為原告丙○○之扶養費用外，原告丙○○其餘之扶養費
    用均由原告甲○○獨自負擔。
四、得心證之理由：
  (一)本件應予審酌者為：
　　１、關於扶養未成年子女即原告丙○○是否須經協議？又原告丙○○受扶養之要
　　　　件是否以不能維持生活而無謀生能力為限？
　　２、原告丙○○之權利義務由原告甲○○行使負擔期間，是否應包括獨自負擔扶
　　　　養費用？
　　３、原告甲○○扶養原告丙○○是否屬履行道德上義務而不得請求被告返還？若
　　　　得請求返還則有無罹於時效消滅？
　　４、關於原告丙○○之扶養費用是否過高？
　(二)經查：
　　１、按父母對於未成年子女，有保護及教養之權利義務，民法第一千零八十四條
　　　　第二項定有明文。所謂保護及教養之權利義務，包括扶養在內。自父母對未
　　　　成年子女行使或負擔保護及教養之權利義務本質言，此之扶養義務應屬生活
　　　　保持義務，與同法第一千一百十四條第一款所定直系血親相互間之扶養義務
　　　　屬生活扶助義務尚有不同（最高法院九十二年度台上字第二一九判決意旨參
　　　　照），則有關未成年子女請求父母扶養，除不受民法第一千一百十七條第一
　　　　項規定之限制，即不以不能維持生活而無謀生能力為限外，更無民法第一千
　　　　一百二十條之適用，即不須先行協議或召開親屬會議，蓋父母對未成年子女
　　　　之生活保持義務，乃係基於生活共同體精神要求，亦即父母須提供子女與自
　　　　己生活程度相同之扶養，縱犧牲自己生活亦須為之，況父母本為未成年子女
　　　　之法定代理人，則如何協議，亦有問題，是被告此部分抗辯，無足採取。
  　２、次按父母對於未成年子女之扶養義務，不因結婚經撤銷或離婚而受影響，民
　　　　法第一千一百十六條之二定有明文。是父母對於未成年子女之扶養義務，就
　　　　其中保護教養費用之負擔，即生活保持義務，並不以有親權為前提，是我國
　　　　顯然採取親權（監護）與扶養分離制度，亦即父母離婚後，不具親權之一方
　　　　，對於未成年子女之扶養義務，不因未行使負擔未成年子女之權利義務而免
　　　　除，本件原告丙○○係○年○月○日出生，現年九歲餘，係屬未成
　　　　年人，又為被告之婚生子女，依上開規定，被告對未成年之原告丙○○之扶
　　　　養義務不因其與原告甲○○離婚而受影響，則原告丙○○主張被告應於其成
　　　　年前，對原告丙○○負扶養義務，並請求被告給付扶養費用，自屬有據。
  　３、次按扶養之程度，應按扶養權利者之需要，與負扶養義務者之經濟能力及身
  　　　分定之；負扶養義務者有數人，而其親等同一時，應各依其經濟能力分擔義
　　　　務，民法第一千一百十九條、第一千一百十五條第三項分別定有明文。本件
　　　　原告甲○○與被告對扶養原告丙○○之生活保持義務，原則上應提供與自己
　　　　生活程度相同之扶養，法雖無明文規範其扶養之程度，但應類推適用之，是
　　　　以原告丙○○請求扶養，即應按原告丙○○之需要，及被告與原告甲○○之
　　　　經濟能力及身份而為適當之酌定，經查：
    　(1)原告丙○○現為尚在就學之未成年人，且年方九歲，正值發育及學識養成階
      　段，而為使原告丙○○得以受到更完善之照顧，實須由原告甲○○與告共同
      　擔負起扶養之責。經本院依職權利用稅務電子閘門查詢原告甲○○與被告之
      　財產歸戶及所得稅申報資料結果，得知原告甲○○現有高雄市○○區之房屋
      　及田地各一筆、汽車一輛、投資二筆，而被告則有臺中市○○區房屋及建地
      　各一筆、自用小客車一輛，另原告甲○○八十八年度至九十二年度之綜合所
      　得稅申報資料，其給付總額依序為九十八萬三千六百三十六元、八十萬一千
      　一百三十元、六十八萬四千七百二十九元、六十八萬五千八百五十七元、七
      　十一萬二千五百七十七元，而被告八十八年度至九十二年度之綜合所得稅申
      　報資料，其給付總額依序為九十一萬三千六百四十八元、一百二十六萬零七
      　百九十三元、九十五萬一千零七十二元、一百零八萬零一百六十五元、八十
      　五萬八千九百七十元，堪認原告甲○○及被告並非無資力及工作能力之人。
      　雖被告經濟狀況雖較原告甲○○佳，惟被告已再婚並另育有一女須負生活保
      　持義務，認依前揭規定，原告甲○○與被告之經濟能力約為一比一，原告甲
　      ○○與被告應依此平均分擔原告丙○○之扶養費用。
    　(2)再者，應分擔扶養費用之一方，如因他方代為支付其應分擔之部分者，自係
      　無法律上原因而受利益，致他方受有損害，他方自得依不當得利之規定，請
      　求返還代支付之扶養費用。雖被告辯稱：原告甲○○已給付之扶養費，係屬
      　履行道德上之義務者，不得請求返還云云。然揆諸：所謂「給付係履行道
      　德上之義務」者，乃此種義務，本不能強制履行（例如破產法律所謂依協議
      　契約而得免除之債務是），而債務人既已任意履行以後，即不得請求返還。
      　其得主張民法第一百八十條第一款規定抗辯者，皆屬直接受有利益者，即如
      　本案之未成年子女，故被告實無法以此為由，拒絕返還所受之利益。就保
      　障未成年子女之利益言，若本案被告得以給付係履行道德上之義務抗辯，則
      　日後與未成年子女有關係之親人或已離婚之父或母皆無人願扶養未成年子女
      　，因先支付扶養費之人將無法請求應負扶養義務之人給付代墊之扶養費，對
      　未成年子女之利益將生嚴重之影響。是本件並無履行道德上義務之問題，而
      　原告丙○○出生後不久，即因原告甲○○與被告離婚，而由原告甲○○獨自
      　扶養，已如前述，則原告甲○○對於其已負擔之全部原告丙○○之扶養費，
      　自得依不當得利之規定請求被告返還，而原告甲○○就其上開期間已實際支
      　出原告丙○○之扶養費用部分，業據提出原告丙○○八十三年七月至九十三
      　年間之生活支出明細暨相關單據等件為憑，經衡以父母扶養子女多未留有支
      　出單據為常情，及原告甲○○為原告丙○○之生母，亦與原告丙○○同住，
      　原告甲○○確實有支出扶養費用，當屬無疑，縱有部分生活費用支出單據之
      　欠缺，亦不應構成原告甲○○請求被告返還支出扶養費之障礙，自應由法院
      　審酌一切情況，依所得心證定其數額，原告丙○○現年九歲，其以前之生活
      　所需，認應參酌行政院主計處編印之臺灣地區家庭收支調查報告，高雄市民
      　八十四年至九十二年平均每人每月消費支出（見卷附行政院主計處中部辦公
      　室九十三年九月二十九日室實四字第0000000000號書函附八十年
      　至九十二年家庭收支調查報告），另九十三年之調查報告因尚無資料，故仍
      　以九十二年計算為宜，即分別為四萬四千二百二十九元、十七萬六千五百六
      　十八元、十八萬三千零四十八元、十八萬五千九百八十八元、十九萬六千二
      　百八十四元、十九萬一千一百七十二元、十九萬四千二百四十四元、十八萬
      　二千零五十二元、十九萬四千二百二十元、三萬二千三百七十元，合計一百
      　五十八萬零一百七十五元，自應由原告甲○○與被平均負擔，是原告甲○○
      　得請求被告返還不當得利金額為七十九萬零八十七元（元以下，無條件捨去
    　　），扣除被告已給付七萬二千元，被告仍應給付原告甲○○七十一萬八千零
      　八十七元，逾此數額之請求，即屬無據，應予駁回。至被告另抗辯：原告甲
　      ○○之請求權，已罹於五年短期時效而消滅云云。然查，本件原告係基於不
　　　　當得利之法律關係，請求被告給付前開原告柯鳳扶養原告丙○○所支出之費
　　　　用，其訴訟標的為不當得利，其時效為十五年，被告執時效消滅為抗辯，尚
　　　　不足採。
      (3)至於原告丙○○請求起訴後即九十三年三月以後之扶養費用部分，依前開行
        政院主計處編印之臺灣地區家庭收支調查報告，高雄市民九十二年平均每人
        每月消費支出為一萬六千一百八十五元，該數額乃不分成年或未成年人之一
        般消費支出數額，其經常性支出包括消費性支出及非消費性支出，且項目已
        經包括食衣住行育樂等生活範圍，應是目前較能正確反映國民生活水準之數
        據，較為可採，爰參酌受扶養義務人原告丙○○設籍在高雄市，其年僅九歲
        餘，尚需人悉心照料，並有衣、食、住、行、育、樂等基本所需，及兩造之
        身分、經濟能力以及目前社會經濟狀況與一般國民生活水準，據此核算其將
        來平均每月之消費支出額度，自屬妥適，而原告丙○○請求以一萬六千元計
        算，更無不可，是原告丙○○自九十三年三月一日起得請求被告負擔其每月
        扶養費用八千元（１６０００／２＝８０００），另由於扶養費乃維持受扶
        養權利人生活所需之費用，其費用之需求係陸續發生，故仍以分期給付為原
        則，從而，被告自九十三年三月一日起，至原告丙○○成年時止，應按月於
        每月五日給付原告丙○○扶養費八千元為適當，再者，本件係就被告對原告
        丙○○每月發生之扶養費義務，定其金額及給付方法，並非自始以被告應為
        給付為一總額命按月分期給付，類似民法第七百二十九條所定終身定期金之
        「定期給付」，而非「分期給付」，自不生非訟事件法第七十一條之六第二
        項分期給付遲誤一期履行者，其後之期間視為亦已到期之問題，是原告此部
        分請求，應無理由。
　(三)綜上所述，原告甲○○依據不當得利之法律關係，請求被告給付七十一萬八千零
　　八十七元，及自九十三年七月三十一日起至清償日止，按週年利率百分之五計算
　　之利息，為有理由，應予准許；而原告丙○○本於民法上未成年子女扶養費請求
　　權之法律關係，請求被告給付扶養費，自九十三年三月一日起至原告丙○○成年
　　時止，按月每月五日給付原告丙○○扶養費八千元，即屬為有理由，應予准許；
　　其餘原告逾前開數額之請求，即屬無據，應予駁回。
　(四)本件原告甲○○勝訴部分，原告甲○○與被告均陳明願供擔保，分別聲請宣告假
　　執行或免為假執行，經核均無不合，爰分別酌定相當之擔保金額准許之；至原告
　　甲○○敗訴部分，其假執行之聲請，因訴之駁回而失所附麗，應予駁回。另原告
　　丙○○部分，雖為命履行扶養義務之判決，但亦屬民事訴訟法第四百二十七條第
　　二項第八款所定其他定期給付之訴訟，依同法第三百八十九條第一項第三款之規
　　定，爰就原告丙○○扶養費已到期部分依職權宣告假執行（參考八十二年四月十
　　九日司法院（八二）廳民一字第０二四四八號函，民事法律問題研究彙編第八輯
　　）。
五、訴訟費用負擔之依據：民事訴訟法第七十九條但書、第八十五條第一項。
中　　　華　　　民　　　國　　九十三　　年　　　十　  　月　　二十九　　日
                              臺灣臺中地方法院家事法庭
~B法　　　官　楊國精
右為正本係照原本作成。
如對本判決上訴，須於判決送達後二十日內，向本院提出上訴狀，同時表明上訴理由
（須附繕本）。
中　　　華　　　民　　　國　　九十三　　年　　　十　　　月　　二十九　　日
~B法院書記官